臺灣板橋地方法院民事判決　　　　　　 100年度訴字第1520號
原　　　告　蔣惠玲
訴訟代理人　邱群傑律師
複代理人　　吳青峰律師
被　　　告　蔣惠珠
訴訟代理人　王銘助律師
上列當事人間請求返還不當得利事件，經本院於民國100年9月15
日言詞辯論終結，判決如下：
    主  文
被告應給付原告新台幣伍拾玖萬捌仟柒佰伍拾捌元，及自民國
100年5月21日起至清償日止按年息百分之五計算之利息。
原告其餘之訴駁回。
訴訟費用由被告負擔十分之七，餘由原告負擔。
本判決第一項於原告以新台幣貳拾萬元供擔保後，得為假執行，
如被告以新台幣伍拾玖萬捌仟柒佰伍拾捌元預供擔保，免為假執
行。
原告其餘假執行之聲請駁回。
    事實及理由
一、原告主張：
  １被告與訴外人蔣志宏前以原告及訴外人曾志強為被告，向本
    院提出返還不當得利訴訟，案經本院以96年度訴字第2283號
    民事判決判命原告應給付被告新台幣（下同）785137元本息
    ，將其餘訴訟駁回，被告及訴外人蔣志宏不服，提出上訴，
    經臺灣高等法院以98年度重上字第61號民事判決命原告及訴
    外人曾志強應再連帶給付被告0000000元本息，原告及訴外
    人曾志強應連帶給付訴外人蔣志宏0000000元本息，嗣為最
    高法院99年台上字第944號民事判決將命原告及訴外人曾志
    強再連帶給付被告及訴外人蔣志宏各0000000 元本息之部分
    廢棄，發回臺灣高等法院，復經臺灣高等法院99年度重上更
    （一）字第88號民事判決駁回被告及訴外人蔣志宏之上訴，
    並由最高法院以100年度台上字第298號民事裁定駁回被告及
    訴外人蔣志宏之上訴而確定。
  ２被告與訴外人蔣志宏於判決確定前，已依臺灣高等法院98年
    度重上字第61號民事判決為執行名義，供擔保後對原告之財
    產聲請假執行，經本院99年司執字第9295號事件受理，扣得
    原告財產0000000元，並製作分配表分配予被告、訴外人蔣
    志宏，由被告分得執行費36973元【計算式7600＋6888＋
    22485＝36973】及債權本息共0000000元【計算式0000000＋
    386492＋601295＝0000000】，合計0000000元後，執行程序
    已經終結。
  ３按無法律上之原因而受利益，致他人受損害者，應返還其利
    益，雖有法律上之原因，而其後已不存在者，亦同，民法第
    179條定有明文。再按，假執行之宣告，因就本案判決或該
    宣告有廢棄或變更之判決，自該判決宣示時起，於其廢棄或
    變更之範圍內，失其效力，民事訴訟法第395條第1項亦有規
    定。又強制執行之目的，在於實現債權人實體權利之內容，
    而債權人依強制執行而受清償，係以執行名義所載實體權利
    為其法律上之原因，亦即以足敷清償執行名義所示債權額及
    債務人應負擔之費用為限。如超額執行，則債權人就超額執
    行部分即屬無法律上原因而受利益，債務人得依民法第179
    條之規定請求債權人返還不當得利。經查，被告就第一審已
    確定之本金785137元執行受領之本金利息及執行費部分，原
    告固無爭議，但被告以高等法院98年度重上字第61號民事判
    決為執行名義時，其本金0000000元中之0000000元，最終係
    遭判決駁回確定，故該0000000元部分之假執行，因本案判
    決被廢棄駁回，應自該判決宣示時起，於其廢棄範圍內失其
    效力，故被告就該部分之執行所取得之本金及利息即屬民法
    第179條所揭示之「雖有法律上之原因，而其後已不存在」
    之情形。依分配表「表一」、「表二」觀之，被告之本金
    0000000元所計算之本利和為0000000元，分配比率為44.887
    8％，實分得本利和為0000000元。故其中以本金0000000 元
    分配取得之本利和為829100元【計算式：0000000/000000 0
    ×0000000＝829100】，就829100元之部分自為不當得利，
    應依民法有關不當得利之規定返還予原告，爰請求被告給付
    829100元，及自起訴狀繕本送達之翌日起至清償日止，按年
    利率5％計算之利息。原告願供擔保請准宣告假執行。
二、被告則以：被告於本院99年度司執字第9295號執行案件，於
    99年6月4日領取0000000元，並非如原告起訴狀所指之0000
    000元。分配表編號5：假扣押債權蔣惠珠（價差損害）（
    95執全喜6022）、編號6蔣志宏（價差損害）（95執全喜602
    2）分配金額各396492元部分，因被告於聲請假執行時，尚
    未取得確定之執行名義，故未執行該筆款項。被告應得之債
    權合計為0000000元，是被告僅超額執行571130元【0000000
    -0000000=571130】，原告逾此部分之請求即屬無據等語置
    辯。並聲明：原告之訴駁回。如受不利之判決，願供擔保請
    准宣告免為假執行。
三、兩造不爭執之事實
  １被告與訴外人蔣志宏前以原告及訴外人曾志強為被告，向本
    院提出返還不當得利訴訟，案經本院以96年度訴字第2283號
    民事判決判命原告應給付被告785137元本息，將其餘訴訟駁
    回，被告及訴外人蔣志宏不服，提出上訴，經臺灣高等法院
    以98年度重上字第61號民事判決命原告及訴外人曾志強應再
    連帶給付被告0000000元本息，原告及訴外人曾志強應連帶
    給付訴外人蔣志宏0000000元本息，嗣為最高法院99年台上
    字第944號民事判決將命原告及訴外人曾志強再連帶給付被
    告及訴外人蔣志宏各0000000元本息之部分廢棄，發回臺灣
    高等法院，復經臺灣高等法院99年度重上更（一）字第88號
    民事判決駁回被告及訴外人蔣志宏之上訴，並由最高法院以
    100年度台上字第298號民事裁定駁回被告及訴外人蔣志宏之
    上訴而確定。
  ２被告與訴外人蔣志宏於判決確定前，已依臺灣高等法院98年
    度重上字第61號民事判決為執行名義，供擔保後對原告之財
    產聲請假執行，經本院99年司執字第9295號事件受理，扣得
    原告財產0000000元，被告已領取0000000元。
四、按無法律上之原因而受利益，致他人受損害者，應返還其利
    益，雖有法律上之原因，而其後已不存在者，亦同，民法第
    179條定有明文。再按，假執行之宣告，因就本案判決或該
    宣告有廢棄或變更之判決，自該判決宣示時起，於其廢棄或
    變更之範圍內，失其效力，民事訴訟法第395條第1項亦有規
    定。又強制執行之目的，在於實現債權人實體權利之內容，
    而債權人依強制執行而受清償，係以執行名義所載實體權利
    為其法律上之原因，亦即以足敷清償執行名義所示債權額及
    債務人應負擔之費用為限。如超額執行，則債權人就超額執
    行部分即屬無法律上原因而受利益，債務人得依民法第179
    條之規定請求債權人返還不當得利。經查，依據前案判決結
    果，被告應得之債權為：(1)785137元及自96年12月19日起算
    至99年4月22日止按年息百分之五計算之利息，本息為87720
    2元。(2)0000000元（0000000-0000000）及自96年12月31日
    起算至99年4月22日止按年息百分之五計算之利息，本息為
    0000000 元，以上本息金額共計為0000000元。然被告持臺
    灣高等法院98年度重上字第61號民事判決為執行名義，對原
    告之財產聲請假執行，被告陳報之債權為785137元、000000
    0元，共0000000元，已支出執行費366元、16049元、7600、
    136元、5934元，共30085元（見分配表表1編號3、4 及表2
    編號1、2、3），然被告應得之本金債權為0000000元（7851
    37+0000000），應支出之執行費為16233元（30085x0000000
    /0000000=16233），是被告應得之債權本息加上應支出之執
    行費共為0000000元（0000000+16233）。被告已領取000000
     0元，是被告多領598758元（0000000-0000000=598758）。
    原告主張之計算方式，並未考量其中假扣押債權（表1編號1
    、2、5）未領取，其分配金額比率自非原先分配表所載
    44.8878%，原告仍依分配表比率計算，自屬有誤。而被告之
    計算方式，誤將訴外人蔣志宏之假扣押執行費6888元及另案
    95年度執全喜字第6022號假扣押執行費6888元一併算入被告
    應得之債權，自有錯誤，另被告實際應得債權本金應為
    0000000元，非0000000元，自不能依照0000000元計算被告
    應繳之執行費，是被告之主張亦不可採。
五、綜上，被告應給付原告598758元，及自100年5月21日即起訴
    狀繕本送達翌日起至清償日止按年息百分之五計算之利息。
    原告逾此範圍之請求為無理由，應予駁回。兩造陳明願供擔
    保，聲請宣告假執行或免為假執行，經核原告勝訴部分，合
    於法律規定，爰分別酌定相當之擔保金額宣告之；原告其餘
    假執行之聲請，因訴之駁回而失所依據，不予准許。
六、結論：原告之訴為一部有理由，一部無理由，依民事訴訟法
    第79條、第390條第2項、第392條，判決如主文。
中    華    民    國   100    年    9     月    30    日
                  民事第三庭    法  官  陳映如
以上正本係照原本作成
如對本判決上訴，須於判決送達後20日內向本院提出上訴狀。如
委任律師提起上訴者，應一併繳納上訴審裁判費。
中    華    民    國   100    年    9     月    30    日
                            書記官  林勁丞